【裁判字號】    97,簡,90
【裁判日期】    970811
【裁判案由】    繼承登記
【裁判全文】
高雄高等行政法院簡易判決
                                97年度簡字第90號
原      告  甲○○
被      告  高雄市政府地政處鹽埕地政事務所
代  表  人  乙○○  主任
訴訟代理人  丙○○
上列當事人間繼承登記事件，原告不服高雄市政府中華民國97年
3月14日高市府法一字第0970013137號訴願決定，提起行政訴訟
，本院判決如下：
    主  文
原告之訴駁回。
訴訟費用由原告負擔。
    事實及理由
一、程序事項︰
    本件原告係不服被告民國96年1月15日鹽登補字第000068號
    補正通知書提起行政救濟，觀諸該函係載：「一、台端於中
    華民國96年1月12日申請繼承登記（收件鹽登字第007290號
    ）一案，經查尚需補正，請於接到本通知之日起十五日內前
    來本所補正。逾期不補正或補正不完全即依照土地登記規則
    第五十七條規定駁回。．．三、補正事項：．．七、本案逾
    期申請登記，請繳納登記費20倍之罰鍰，計新台幣73,780元
    整；或請檢附可扣除期間免予罰鍰之證明文件憑辦．．。」
    等語。核該函除通知原告補正事項外，並認該申請案件為逾
    期申請登記之案件，應繳納登記費20倍之罰鍰，計新台幣（
    下同）73,780元，已對原告發生法律上不利之效果，自屬行
    政處分。被告主張：該函意旨僅為觀念通知，非屬行政處分
    ，原告不能對該函為行政爭訟云云，尚非可採。又被告系爭
    函文並未記載教示期間，原告訴願期間自無法起算，本件亦
    無逾越訴願期間之問題，是原告提起本件行政訴訟，於法並
    無不合，合先敘明。
二、事實概要︰緣訴外人即被繼承人蔡莊綠於86年2月18日死亡
    ，原告與其他繼承人共同繼承，繼承人之一蔡賽瑛於96年1
    月12日就被繼承人所有坐落高雄市○○區○○段444-30地號
    及同段1185建號之應有部分向被告申請由原告等12人按應繼
    分辦理繼承登記，經被告以收件96年鹽登字第7290號繼承登
    記申請案受理。因該申請案件逾土地法所規定6個月之聲請
    登記期限等事項，被告乃於96年1月15日以鹽登補字第00006
    8號補正通知書通知補正。嗣蔡賽瑛依通知書所載補正事項
    於同年1月31日完成補正手續，並於同年2月1日登記完畢，
    且於同年2月6日領取所有權狀。惟原告不服通知書所處罰鍰
    73,780元，提起訴願，經訴願決定不受理，遂提起本件行政
    訴訟。
三、本件原告主張︰依原告所提支票影本所示財政部高雄市國稅
    局係於96年1月24日支付遺產稅退稅款，足以證明該項遺產
    稅應以當日為結清計算，依遺產及贈與稅法第8條規定：「
    遺產稅未繳清前，不得分割遺產、交付遺贈或辦理移轉登記
    」故本件辦理繼承登記不該遭受罰鍰處分。又訴願決定理由
    記載：「．．94年3月4日確定在案，並於94年2月16日開立
    退稅支票函請受款人蔡治明（繼承人代表）洽領，惟蔡治明
    未前往領取，．．」所述並非屬實，因94年間，蔡治明已更
    名為蔡由光，是94年間繼承人並無蔡治明，嗣財政部高雄市
    國稅局輾轉通知原告，更定支票領款人，足認96年1月24日
    退稅始為確定。則自支票結清日起算至辦理繼承登記日（
    即96年1月31日止），未超過辦理時間，被告自不應裁罰云
    云。乃聲明求為判決撤銷訴願決定及原處分（即罰鍰部分）
    。
四、被告則以：（一）按土地登記規則第56條規定：「有下列各
    款情形之一者，登記機關應以書面敘明理由或法令依據，通
    知申請人於接到通知書之日起15日內補正：．．2、登記申
    請書不合程式，或應提出之文件不符或欠缺者。．．4、未
    依規定繳納登記規費或罰鍰者」同規則第57條規定：「有下
    列各款情形之一者，登記機關應以書面敘明理由或法令依據
    ，駁回登記之申請：1、不屬受理登記機關管轄者。2、依法
    不應登記者。3、登記之權利人、義務人或其與申請登記之
    法律關係有關之權利人間有爭執者。4、逾期未補正或未照
    補正事項完全補正者。申請人不服前項之駁回者，得依訴願
    法規定提起訴願。．．」又「人民對於中央或地方機關之行
    政處分，認為違法或不當，致損害其權利或利益者，得依本
    法提起訴願。但法律另有規定者，從其規定。」「本法所稱
    行政處分，係指中央或地方機關就公法上具體事件所為之決
    定或其他公權力措施而對外直接發生法律效果之單方行政行
    為。」分別為訴願法第1條第1項及第3條第1項所明定。由上
    觀之，被告96年1月15日鹽登補字第000068號補正通知書，
    補正事項第七項通知申請人需繳納逾期申請登記罰鍰或請檢
    附可扣除罰鍰之證明文件，係屬觀念通知。俟申請人完全補
    正後，被告依土地登記規則及相關規定准予登記，方屬行政
    處分。（二）民法第103條規定：「代理人於代理權限內，
    以本人名義所為意思表示，直接對本人發生效力。．．」系
    爭申請書原告已委任訴外人蔡賽瑛代理申辦繼承登記，代理
    人所為一切之法律行為，對原告發生效力。（三）「繼承，
    因被繼承人死亡而開始」「．．其係繼承登記者，得自繼承
    開始之日起，6個月內為之。聲請逾期者，每逾1個月得處應
    納登記費額1倍之罰鍰，但最高不得超過20倍。」、「逾期
    申請登記之罰鍰，應依土地法之規定計收。土地權利變更登
    記逾期申請，於計算登記費罰鍰時，對於不能歸責於申請人
    之期間，應予扣除」「．．（二）可扣除期間之計算：申請
    人自向稅捐稽徵機關申報應繳稅款之當日起算，至限繳日期
    止及查欠稅費期間，及行政爭訟期間得視為不可歸責於申請
    人之期間，予以全數扣除；其他情事除得依有關機關核發文
    件之收件及發件日期核計外，應由申請人提出具體證明，方
    予扣除。但如為一般公文書及遺產、贈與稅繳（免）納證明
    等項文件，申請人未能舉證郵戳日期時，得依其申請，准予
    扣除郵遞時間4天」分別為民法第1147條、土地法第73條第2
    項、土地登記規則第50條及土地登記規費及其罰鍰計收補充
    規定第8點所明定。本件被繼承人蔡莊綠於86年2月18日死亡
    ，依卷附遺產稅繳清證明書所載本件申報日期為86年8月18
    日，限繳日期為86年12月25日，展延日期為89年10月21日，
    原發證明書日期為95年6月1日（繼承人95年12月26日補發）
    ，原告及其他繼承人遲至96年1月12日始向被告提出繼承登
    記申請，因自展延日期89年10月21日至登記申請日期96年1
    月12日止已逾期申請登記，需核課登記罰鍰，依所有前金區
    ○○段444-30地號及同段1185建號之登記規費3,689元為基
    準計算，其逾期期間扣除前揭法定申請登記期間6個月，已
    逾期20個月以上，需處20倍登記罰鍰，被告開立補正單並當
    面告知代理人可檢附對於逾期不能歸責於申請人之期間可扣
    除罰鍰之證明文件，代理人蔡賽瑛因無法提出具體證明，遂
    無異議暨同意繳納20倍登記罰鍰73,780元，被告依前開規定
    計收本繼承登記案登記罰鍰，並無違誤等語。乃聲明求為判
    決駁回原告之訴等語。
五、經查：
（一）按「繼承，因被繼承人死亡而開始」「．．其係繼承登記
      者，得自繼承開始之日起，6個月內為之。聲請逾期者，
      每逾1個月得處應納登記費額1倍之罰鍰，但最高不得超過
      20倍。」、「逾期申請登記之罰鍰，應依土地法之規定計
      收。土地權利變更登記逾期申請，於計算登記費罰鍰時，
      對於不能歸責於申請人之期間，應予扣除」「．．（二）
      可扣除期間之計算：申請人自向稅捐稽徵機關申報應繳稅
      款之當日起算，至限繳日期止及查欠稅費期間，及行政爭
      訟期間得視為不可歸責於申請人之期間，予以全數扣除；
      其他情事除得依有關機關核發文件之收件及發件日期核計
      外，應由申請人提出具體證明，方予扣除。但如為一般公
      文書及遺產、贈與稅繳（免）納證明等項文件，申請人未
      能舉證郵戳日期時，得依其申請，准予扣除郵遞時間4天
      」分別為民法第1147條、土地法第73條第2項、土地登記
      規則第50條及土地登記規費及其罰鍰計收補充規定第8點
      所明定。
（二）本件被訴外人即繼承人蔡莊綠於86年2月18日死亡，原告
      與其他繼承人12人繼承人，繼承人之一蔡賽瑛於96年1月
      12日就被繼承人所有坐落高雄市○○區○○段444-30地號
      及同段1185建號之應有部分向被告申請由原告及其他繼承
      人12人按應繼分辦理繼承登記，經被告以收件96年鹽登字
      第7290號繼承登記申請案受理。因該申請案件逾土地法所
      規定6個月之聲請登記期限等事項，被告乃於96年1月15日
      以鹽登補字第000068號補正通知書通知補正。嗣蔡賽瑛依
      通知書所載補正事項於同年1月31日補正及繳納罰鍰，而
      於同年2月1日登記完畢等情，為兩造所不爭執，並有戶籍
      謄本、被告96年1月15日鹽登補字第000068號補正通知書
      及地政規費徵收聯單附卷可憑，洵堪認定。
（三）又被繼承人蔡莊綠係於86年2月18日死亡，依卷附之遺產
      稅繳清證明書（補發）所載申報日期為86年8月18日，限
      繳日期為86年12月25日，展延日期為89年10月21日，原發
      證明書日期為95年6月1日（繼承人於95年12月26日向財政
      部申請補發遺產稅繳清證明書），然原告及其他繼承人遲
      至96年1月12日始向被告提出繼承登記申請，自已逾期。
      被告按上開前金區○○段444-30地號及同段1185建號之登
      記規費3,689元為基準，計算本件繼承登記逾期期間（扣
      除前揭法定申請登記期間6個月及行政救濟期間）已達20
      個月以上，因而裁處20倍之罰鍰，洵非無據。雖原告另爭
      執94年間，繼承人蔡治明已更名為蔡由光，是94年間繼承
      人並無蔡治明，嗣財政部高雄市國稅局退稅輾轉通知原告
      ，始更定支票領款人，足認遺產稅於96年1月24日退稅時
      始為確定，則自支票結清日起算至辦理繼承登記日，未超
      過辦理繼承登記時間，被告自不應裁罰云云。然依財政部
      高雄市國稅局97年1月25日財高國稅徵字第0970001232號
      函載，原告之遺產稅行政救濟程序，經該局復查決定註銷
      應納滯納金及滯納利息，另依規定加計行政救濟利息，原
      告於94年1月18日已收受復查決定，惟未提出訴願，該遺
      產稅之核定於94年3月4日已告確定，此並有財政部高雄市
      國稅局97年1月25日財高國稅徵字第0970001232號函附於
      訴願卷可憑，足認該遺產稅之核定業於94年3月4日已告確
      定。準此，本件雖應扣除行政爭訟得視為不可歸責於申請
      人之期間，然自行政救濟確定之日即94年3月4日起算至本
      件繼承登記申請日（即96年1月12日）止，確已逾期20個
      月以上，則被告按前金區○○段444-30地號及同段1185建
      號之登記規費3,689元為基準，裁處20倍罰鍰73,780元，
      尚非無憑。至財政部高雄市國稅局退稅之領取程序，為事
      後執行退稅程序，非謂原告於96年1月24日領取退稅支票
      該遺產稅之核定始行確定，原告主張自96年1月24日起計
      算繼承登記期間，爭執辦理繼承登記並未逾期云云，尚無
      可取。
六、綜上所述，原告之主張，委無可採。被告以原告及其他繼承
    人逾期辦理繼承登記，裁處罰鍰，並無違誤；訴願決定雖誤
    以原告訴願逾期而為不受理決定，理由雖有未洽，然被告上
    述處分，係屬羈束處分，仍應由本院逕為實體審理。原告起
    訴意旨求為撤銷，非有理由，應予駁回。又本件為簡易訴訟
    事件，爰不經言詞辯論為之。
據上論結，本件原告之訴為無理由，爰依行政訴訟法第233條第
1項、第236條、第195條第1項後段、第98條第1項前段，判決如
主文。
中    華    民    國    97    年     8    月   11     日
              高雄高等行政法院第一庭
                              法  官  蘇  秋  津
以上正本係照原本作成。
如不服本判決，應於送達後20日內，向本院提出上訴狀並表明上
訴理由，如於本判決宣示後送達前提起上訴者，應於判決送達後
20日內補提上訴理由書（須按他造當事人人數附繕本）。
中    華    民    國    97    年     8    月   11     日
                              書記官  洪  美  智
附註：
行政訴訟法第235條（第1項、第2項）：
對於適用簡易程序之裁判提起上訴或抗告，須經最高行政法院之
許可。
前項許可，以訴訟事件所涉及之法律見解具有原則性者為限。


司法院資訊處製作；財團法人民間司法改革基金會備份。
